臺灣高等法院刑事判決　　　　　　　　100年度上訴字第454號
上　訴　人　臺灣台北地方法院檢察署檢察官
被　　　告　蕭仁綜
上列上訴人因被告偽造文書等案件，不服臺灣台北地方法院99年
度訴字第2017號，中華民國99年12月30日第一審判決（起訴案號
：臺灣台北地方法院檢察署99年度偵字第15095號），提起上訴
，本院判決如下：
    主  文
上訴駁回。
    事  實
一、蕭仁綜於民國99年3月間某日，以免除積欠之借款債務為代
    價，受僱於隸屬於某詐騙集團之真實姓名年籍均不詳、綽號
    「小龐」之成年男子，該詐騙集團另招攬真實姓名、年籍均
    不詳之成年男子2名，與蕭仁綜3人一組，各司開車、監視被
    害人提款及行使偽造公文書並向被害人取款之行為分擔，3
    人並與該詐騙集團成員共同基於行使偽造公文書、意圖不法
    所有及僭行公務員職權之犯意聯絡，先由某詐騙集團成員在
    大陸地區撥打電話，假冒檢警名義要求不特定人提領款項配
    合辦案，使電話接聽者陷於錯誤而同意交付金錢，在大陸地
    區之某集團成員即憑該名被害人之資料，偽造「臺北地方法
    院檢察署監管科」公文書1份2頁，傳真予在臺灣地區之不詳
    成員，此不詳成員即持前由不詳成員偽造之「臺灣省臺北地
    檢署印」公印章1枚，蓋印2枚於此份傳真之偽造公文書上，
    交給蕭仁綜攜往指定地點與被害人見面，由蕭仁綜向被害人
    僭稱自己係書記官，檢察官指派伊前來取款云云，使被害人
    陷於錯誤而交付款項予蕭仁綜。謀議既定，某在大陸地區之
    詐騙集團女性成員於99年3月22日上午9時許，撥打電話向楊
    淑真佯稱：「伊係行政院國軍退除役官兵輔導委員會臺北榮
    民總醫院（下稱臺北榮民總醫院）護士『黃玉惠』，妳的身
    分證件被「李玉珍」冒用，向臺北榮民總醫院心臟科申請重
    大疾病醫療證明，有警察會跟妳聯絡。」等語，繼由詐騙集
    團某男性成員去電楊淑真誆稱：「伊係臺北市政府警察局刑
    事警察大隊偵二隊隊長『陳哲文』，妳於98年6月25日在臺
    北富邦商業銀行開立之帳戶遭『陳志章』利用作為人頭戶，
    涉及洗錢案件，已經3次傳喚未到，將會遭羈押2個月，伊可
    以幫妳請求地檢署「李清泉」處長分案處理，暫時凍結妳的
    財產，妳須提領銀行帳戶內之現金新臺幣（下同）83萬元交
    付地檢署保管。」等語，致楊淑真陷於錯誤，前往新光商業
    銀行興隆簡易分行提領現金83萬元後，某詐騙集團成員隨即
    於同日下午1時許，再假冒「李清泉」處長致電楊淑真，指
    示楊淑真將現金83萬元持往臺北市○○區○○路1段299 巷
    底之景豐公園內涼亭交付書記官「江英傑」，楊淑真依指示
    至景興公園涼亭等候，由蕭仁綜出面僭稱書記官「江英傑」
    ，並交付「申請人楊淑真」、蓋有偽造「臺灣省臺北地檢署
    印」公印文2枚之偽造「臺北地方法院檢察署監管科」1份2
    頁公文書予楊淑真而行使之，足以生損害於臺北地方法院檢
    察署及楊淑真，使楊淑真續陷錯誤，而交付現金83萬元予蕭
    仁綜，蕭仁綜取得現金後旋由同組之2名不詳男子開車接應
    ，逃離現場。嗣楊淑真向臺北榮民總醫院查詢始知並無護士
    「黃玉惠」其人，發覺受騙，乃報警循線查悉上情。
二、案經楊淑真訴由臺北市政府警察局文山第二分局移請臺灣臺
    北地方法院檢察署檢察官偵查起訴。
    理  由
壹、程序部分
一、按被告以外之人於審判外之言詞或書面陳述，除法律有規定
    者外，不得作為證據。被告以外之人於偵查中向檢察官所為
    之陳述，除顯有不可信之情況者外，得為證據。公務員職務
    上製作之紀錄文書、證明文書，除顯有不可信之情況外，亦
    得為證據。又按被告以外之人於審判外之陳述，雖不符刑事
    訴訟法第159條之1至第159條之4之規定，而經當事人於審判
    程序同意作為證據，法院審酌該言詞陳述或書面陳述作成時
    之情況，認為適當者，亦得為證據；當事人、代理人或辯護
    人於法院調查證據時，知有刑事訴訟法第159條第1項不得為
    證據之情形，而未於言詞辯論終結前聲明異議者，視為有前
    項之同意，刑事訴訟法第159條之1、第159條之5第1項、第2
    項分別定有明文。
二、經查：本院援引下列證據資料（包含供述證據、文書證據等
    ），並無顯不可信之情況，檢察官、被告蕭仁綜於原審及本
    院迄至言詞辯論終結均表示無意見而同意作為證據，本院審
    酌各該證據作成之狀況，尚無違法不當及證明力明顯過低之
    瑕疵，認為以之作為證據應屬適當，依前揭規定，認有證據
    能力。
貳、實體部分
一、上開犯罪事實，業據被告蕭仁綜於偵查、原審及本院審理中
    坦承不諱（見偵查卷第62頁至第63頁，原審卷第14頁、第17
    頁及本院審理筆錄），並經被害人楊淑真指述受騙經過綦詳
    ，且指認係被告出面向其收取款項無誤（見偵查卷第9頁至
    第12頁、第13頁至第15頁），復有蓋有偽造「臺灣省臺北地
    檢署印」公印文2枚之偽造「臺北地方法院檢察署監管科」
    公文書2頁扣案可證（見偵查卷第24頁至第25頁），在該2頁
    公文書上採得之指紋經鑑驗與被告指紋卡之左拇指指紋紋型
    、特徵點均相符，有內政部警政署刑事警察局99年7月29日
    刑紋字第0990099638號鑑定書附卷可稽（見偵查卷第44頁至
    第45頁），足徵被告出於任意性之自白，核與事實相符，可
    以採信。本件事證明確，被告與詐騙集團成員配合、出面向
    被害人僭稱書記官、交付偽造公文並收取現金等犯行，洵堪
    認定，應予依法論罪科刑。
二、論罪科刑
  (一)按刑法所謂公印，係指公署或公務員職務上所用之印信而言
    ，所謂公印或公印文，係專指表示公署或公務員資格而言，
    即俗稱大印與小官印及其印文，最高法院著有22年上字第19
    04號及69年臺上字第693 號判例可資參照；公印文之形式凡
    符合印信條例規定之要件而製頒，無論為印、關防、職章、
    圖記，如足以表示其為公務主體之同一性者，均屬之（最高
    法院89年度臺上字第3155號判決意旨參照）。查被告交付楊
    淑真之文書1份2頁，既載有「臺北地方法院檢察署監管科」
    、「臺北地檢署」、「相關單位：法務部行政執行處」、「
    臺灣臺北地方法院檢察署」，顯係冒用公署名義所為之文書
    ；又其上蓋有偽造之「臺灣省臺北地檢署印」印文2枚，係
    表示公務機關之印信，自屬公印文。核被告所為，係犯刑法
    第216條、第211條行使偽造公文書、同法第339條第1項詐欺
    取財罪及同法第158條第1項之僭行公務員職權罪。起訴書雖
    於論罪法條欄漏未論及被告行使偽造公文書之罪，然此部分
    既於犯罪事實欄中敘明，即在起訴範圍內，本院自應予以判
    決，併予補充論罪法條。
  (二)詐騙集團之不詳成員先偽造「臺灣省臺北地檢署印」公印章
    、再將公印章蓋印在前揭偽造公文書上之行為，均係偽造該
    份公文書之階段行為，又偽造該份公文書之低度行為為行使
    該份偽造公文書之高度行為所吸收，均不另論罪。
  (三)本案先有詐騙集團某女性成員、男性成員以電話向楊淑真僭
    稱臺北榮民總醫院護士「黃玉惠」、警察隊長「陳哲文」、
    地檢署處長「李清泉」而實施詐術，再由詐騙集團不詳成員
    偽造「臺灣省臺北地檢署印」公印章1 枚、偽造前揭「申請
    人楊淑真」之公文書1 份2 頁傳真至臺灣地區、由不詳之人
    蓋上偽造公印文2 枚後，由被告交付予楊淑真，僭稱書記官
    ，取得現金後由另2 名男子接應逃逸，乃共同實施詐術、僭
    行公務員職權並行使偽造公文書，渠等均有犯意聯絡及行為
    分擔，為共同正犯。
  (四)而楊淑真先誤信「黃玉惠」、「陳哲文」、「李清泉」電話
    僭行公務員職權而實施詐術之情節，嗣有被告僭稱書記官並
    行使偽造公文書，均使楊淑真陷於錯誤而交付現金，是被告
    等人係以僭行公務員職權及行使偽造公文書作為詐術之實施
    ，係1行為同時觸犯前揭3罪名，為想像競合犯，應從最重之
    行使偽造公文書1罪處斷。
三、原審以被告犯罪事證明確，適用刑法第28條、第216條、第2
    11條、第339條第1項、第158條第1項、第55條、第219條、
    第38條第1項第2款，刑法施行法第1條之1第1項、第2項前段
    ，並審酌：(1)被告因積欠借款無力償還，竟以免除債務作為
    代價，參與「阿龐」所屬之詐騙集團犯罪，渠等以僭行公務
    員之職權、偽造地檢署名義之公印文及公文書為詐術，使楊
    淑真陷於錯誤而交付現金83萬元，危害法院及地檢署之司法
    權行使，致楊淑真受有財產損害，人心惶惶，渠等手段、惡
    性及造成損害甚鉅；(2)惟念被告年紀猶輕，智慮未周，為求
    免除債務而參與本案犯罪，於檢察官訊問時及原審審理中，
    坦白認罪，深表悔意等一切情狀，量處有期徒刑1年2月。前
    揭蓋有偽造「臺灣省法務部檢察署印」公印文2枚之偽造「
    臺北地方法院檢察署監管科」公文書1份2頁，係與被告共犯
    之詐騙集團某不詳成員所偽造，係被告行使偽造公文書、僭
    行書記官職權及詐欺取財等犯罪所用之物，應依刑法第38條
    第1項第2款規定，宣告沒收；而該份偽造公文書上偽造之公
    印文2枚，因該份偽造公文書業經宣告沒收，即無依刑法第
    219條規定重複諭知沒收之必要。至於未扣案之偽造「臺灣
    省臺北地檢署印」公印章1枚，據被告供稱：「車上有3個人
    ，有人會打電話給其中1人，他就去拿，拿到後蓋印章，放
    在公事包內，拿錢時就把公文拿給被害人」等語（見偵查卷
    第62頁），是該顆偽造公印章應仍在臺灣地區之共犯持有中
    ，並無證據證明已滅失，應依刑法第219條規定，併予宣告
    沒收。經核其認事用法並無違誤，量刑亦屬妥適。檢察官上
    訴意旨認原審量刑過輕，指摘原判決不當；惟按關於刑之量
    定，係實體法上賦予法院得為自由裁量之事項，倘其量刑已
    以行為人之行為罪責為基礎，並斟酌刑法第57條各款所列情
    狀，在法定刑度內，酌量科刑，如無偏執一端，致明顯失出
    失入情形，上級審法院即不得單就量刑部分遽指為不當或違
    法；查本件經原判決逐一剖析，並就卷內證據資料參互審酌
    ，認定被告確實共同行使偽造公文書之事實，且審酌刑法第
    57條各項事由，已如前述，況被告業於本院審理時業與告訴
    人楊淑真達成民事和解，犯罪後確有悔意，有本院100年3月
    10日審判筆錄及100年度附民字第54號和解筆錄在卷可憑，
    故檢察官未提出新事證，徒以原審判決量刑太輕為由提起上
    訴，為無理由，應予駁回。
據上論斷，應依刑事訴訟法第368條，判決如主文。
本案經檢察官林秀濤到庭執行職務。
中    華    民    國   100    年    3     月    31    日
                  刑事第十七庭審判長法  官  王炳梁
                                    法  官  周明鴻
                                    法  官  黃雅芬
以上正本證明與原本無異。
如不服本判決，應於收受送達後10日內向本院提出上訴書狀，其
未敘述上訴之理由者並得於提起上訴後10日內向本院補提理由書
（均須按他造當事人之人數附繕本）「切勿逕送上級法院」。
                                    書記官  張玉如
中    華    民    國   100    年    3     月    31    日
附錄：本案論罪科刑法條全文
中華民國刑法第211條
偽造、變造公文書，足以生損害於公眾或他人者，處 1 年以上
7 年以下有期徒刑。
中華民國刑法第216條
行使第 210 條至第 215 條之文書者，依偽造、變造文書或登載
不實事項或使登載不實事項之規定處斷。
中華民國刑法第339條
意圖為自己或第三人不法之所有，以詐術使人將本人或第三人之
物交付者，處 5 年以下有期徒刑、拘役或科或併科 1 千元以下
罰金。
以前項方法得財產上不法之利益或使第三人得之者，亦同。
前二項之未遂犯罰之。
中華民國刑法第158條
冒充公務員而行使其職權者，處3 年以下有期徒刑、拘役或5百
元以下罰金。
冒充外國公務員而行使其職權者，亦同。